臺灣高等法院刑事判決　　　　　　　　93年度上訴字第3546號
上　訴　人
即　被　告　甲○○
選任辯護人　文　聞律師
　　　　　　周奇杉律師
　　　　　　鄭懷君律師
上列被告因妨害自由案件，不服臺灣臺北地方法院92年度訴字第
1954號，中華民國93年10月20日第一審判決（起訴案號：臺灣臺
北地方法院檢察署92年度偵字第7692號），提起上訴，本院判決
如下：
    主  文
原判決撤銷。
甲○○以非法方法，剝奪人之行動自由，處有期徒刑壹年貳月。
    事  實
一、甲○○與乙○○係夫妻關係，於民國九十一年九月二十三日
    十一時許，甲○○佯稱乙○○患有精神障礙，向大陸地區上
    海市精神衛生中心（上海市○○路六００號）申請初診出診
    為由，利用不知情之醫師一名及三名護士（均為年籍姓名不
    詳之成年人），至大陸地區上海市○○區○○路五二八號乙
    ○○開設之麵包工廠內，將乙○○強行帶往上海市精神衛生
    中心留置住院，以此非法方法剝奪乙○○行動自由。嗣於九
    十一年九月二十六日十八時三十分許，經該精神衛生中心鑑
    定證實乙○○未患有精神上疾病，乙○○始獲自由。
二、案經乙○○訴由臺北市政府警察局中正第二分局報告臺灣臺
    北地方法院檢察署檢察官偵查起訴。
    理  由
甲、程序方面：
一、按中華民國憲法第四條明文：「中華民國領土，依其固有之
    疆域，非經國民大會之決議，不得變更之。」而國民大會亦
    未曾為變更領土之決議。又中華民國憲法增修條文第十一條
    復規定：「自由地區與大陸地區間人民權利義務關係及其他
    事務之處理，得以法律為特別之規定。」且臺灣地區與大陸
    地區人民關係條例第二條第二款更指明：「大陸地區：指台
    灣地區以外之中華民國領土。」揭示大陸地區仍屬我中華民
    國之領土；該條例第七十五條復規定：「在大陸地區或在大
    陸船艦、航空器內犯罪，雖在大陸地區曾受處罰，仍得依法
    處斷；但得免其刑之全部或一部之執行。」據此，大陸地區
    現在雖因事實上之障礙為我國主權所不及，但在大陸地區犯
    罪，仍應受我國法律之處罰，即明示大陸地區猶屬我國領域
    ，並未對其放棄主權。
二、本件被告甲○○被訴於九十一年九月間在大陸上海地區犯有
    刑法第三百零二條妨害自由罪嫌，即為在中華民國領域內犯
    罪，則揆諸前揭說明，自應適用中華民國法律論處，我國自
    有管轄權，又被告住所地在臺北市，於本院有管轄權，合先
    敘明。
乙、本院之判斷：
一、被告之辯解：
(一)被告辯稱：伊懷疑告訴人乙○○患有精神疾病，伊基於善意
    ，要讓她接受治療，伊並未限制告訴人的人身自由，伊向大
    陸公安報告，係醫生率人去帶告訴人住院，醫院是合理之醫
    療行為，伊無妨害自由之犯意云云。
(二)被告辯護人辯護意旨略以：本件告訴人自八十四年起即有傷
    害被告等不理性行為，被告不得不懷疑告訴人是否患有精神
    疾病；再者，依精神衛生法第十四條及第十九條規定，罹患
    精神疾病或「疑似罹患精神疾病者」，其法定代理人、配偶
    或家屬，應協助其就醫；如病人之法定代理人或配偶，未依
    第十四條第一項定規協助其就醫，該病人傷害他人權益者，
    應與病人負連帶賠償責任。正因被告擔心告訴人之不理性行
    為會傷及無辜之第三人，方請求合法醫療體系協助處理，原
    審判決竟認被告係利用該體系妨害告訴人自由，顯屬非是；
    又依上海市第一中級人民法院（2004）─中民─（民）終
    字第一一三０號民事判決所載「被告作為告訴人之夫，根據
    其本人的主觀認識和獲得的片面諮詢意見，即輕率的申請對
    告訴人採取強制收治行為，未盡到一般人的注意義務而具有
    明顯不當和過錯。」。可知，被告向上海市精神衛生中心申
    請出診，主觀上確實基於對告訴人患有精神疾病之懷疑及醫
    師於被告諮詢時對被告所為之建議，並非為妨害告訴人之自
    由。依該判決書之內容，足以證明被告不該當於刑法第三百
    零二條妨害自由罪之構成要件至為灼然。
二、證據能力方面：
(一)按被告以外之人於審判外之言詞或書面陳述，除法律有規定
    者外，不得作為證據，刑事訴訟法第一百五十九條固定有明
    文。惟被告以外之人於審判外之陳述，雖不符同法第一百五
    十九條之一至之四之規定，而經當事人於審判程序同意作為
    證據，法院審酌該言詞陳述或書面陳述作成時之情況，認為
    適當者，亦得為證據。又當事人、代理人或辯護人於法院調
    查證據時，知有第一百五十九條第一項不得為證據之情形，
    而未於言詞辯論終結前聲明異議者，視為有前項之同意，此
    亦據同法第一百五十九條之五規定甚明。
(二)本案告訴人所提出之被告向上海市精神衛生中心申請初診出
    診申請單、上海市精神衛生中心門診、急診診療告知書、接
    病人申請單、上海市精神衛生中心第一次住院病史摘要、住
    院病史、上海市臺灣同胞投資企業協會函、臺北市立和平醫
    院急診護理評估表、急診病歷、驗傷記錄；被告所提出之郵
    政醫院急診病歷、驗傷記錄、日記影本、員工報告書、電話
    錄音譯文、上海兆豐大廈管理服務中心函、上海市精神衛生
    中心掛號單、醫藥費收據、醫囑單、中國人壽保險公司上海
    市分公司保險單、財團法人海峽交流基金會函、遠東國際商
    業銀行匯款申請書、美商花旗銀行綜合月結單、何岳儒律師
    函、委請上海台商協會葉惠德轉交乙○○之信函、離婚事實
    聲明書、離婚協議書及中華人民共和國司法部司法鑑定中心
    2003年4 月7 日精鑑字第96號鑑定書中華人民共和國上海市
    長寧區人民法院（2003）長民 -（民）初字第二八四號民事
    判決書、中華人民共和國上海市第一中級人民法院（2004）
    滬-中民-（民）終字第一一三０號民事判決書、國立臺灣大
    學醫學院附設醫院九十四年八月三十一日校附醫精字第０九
    四一四七０一三四號函等，均為審判外之陳述而屬傳聞證據
    ，且不符刑事訴訟法第一百五十九條之三規定，惟檢察官、
    被告及辯護人迄於本院言詞辯論終結前均未聲明異議，而本
    院審酌渠等於陳述作成時之情況，核無違法取證及證明力明
    顯過低之瑕疵，亦認為以之作為證據為適當，依諸上開規定
    ，自得為證據。
三、認定犯罪事實所憑之證據及理由：
(一)按，被告甲○○與告訴人乙○○係夫妻關係，於民國九十一
    年九月二十三日十一時許，被告甲○○以乙○○患有精神障
    礙，向大陸地區上海市精神衛生中心（上海市○○路六００
    號）申請初診出診，而由上海市精神衛生中心醫師一名及三
    名護士，至大陸地區上海市○○區○○路五二八號乙○○開
    設之麵包工廠內，將乙○○強行帶往上海市精神衛生中心留
    置住院等事實，除據證人即告訴人乙○○於本院指證明確外
    ，並經被告自承不諱，且有告訴人所提出上海市臺灣同胞投
    資企業協會書函、初診出診申請單、接病人申請單、上海市
    精神衛生中心第一次住院史摘要在卷可佐（偵查卷第十五頁
    至第二十三頁）。嗣告訴人經上海市精神衛生中心判定「目
    前未發現精神病」後，於九十一年九月二十六日出院乙節，
    復有上開上海市精神衛生中心第一次住院史摘要足按。是本
    案爭點厥為：被告是否明知告訴人並無精神病，卻利用精神
    衛生體系強制病人住院之相關規定，而妨害告訴人之自由。
(二)經查，告訴人認被告及上海市精神衛生中心於本案涉嫌侵權
    行為而向大陸地區上海市長寧區人民法院提起民事損害賠償
    訴訟，經上海市長寧區人民法院委託中華人民共和國司法部
    鑑定告訴人精神狀況，其結果如下：「三、檢查所見：精神
    檢查：被鑑定人（指告訴人）自行進入檢查室，意識清，態
    度端正，接觸主動合作，對答切對，對自己個人經歷及家庭
    一般情況訴述清楚，對與丈夫的矛盾及糾紛經過均詳細回憶
    ，稱：〝平時丈夫對家庭不關心，經常很晚回來，甚至不回
    來，經常在言語中刺激我，因為一些小事跟我發火，嫌我沒
    文化，傷害我的自尊心，你們說要不要懷疑他有外遇，為了
    小孩的生活費我到他公司要二百五十元都要他簽字，找他又
    找不到，我忍無可忍才砸打公司的東西，我腦子簡單，比較
    直接，沒有辦法〞。問本案訴訟要求，答稱：我沒有精神病
    ，為什麼要送我到精神病醫院，我沒有安全感了。我希望得
    到法律的保護。檢查中情感適切，未發現幻覺、妄想等精神
    症狀，智能記憶無明顯障礙。四、分析說明：據調查反映：
    被鑑定人小學文化程度，平素性格脾氣較急躁，但日常生活
    工作能力良好，與他人和睦相處，社會適應能力無明顯障礙
    ，無任何精神病史。結合本次精神檢查，情感適切，言語有
    序，思維連貫，反應其夫妻矛盾糾紛均事出有因，未脫離現
    實，未發現幻覺、妄想等精神病理症狀，智能記憶無明顯障
    礙。綜上所述，被鑑定人無精神病」，有該中華人民共和國
    司法部鑒定中心二００三年四月七日鑒定書影本一份附卷可
    證（偵查卷第二八七頁、第二八八頁）。再參諸告訴人於本
    院審理中以證人身分接受檢察官及辯護人之交互詰問時，亦
    均能就問題回應，且陳述詳盡，並無答非所問之情形（本院
    卷第八四至八八頁），核與上開鑑定書大致吻合。足見告訴
    人並無精神疾病至明。
(三)至被告雖一再辯稱因告訴人迭有傷害、毀損等不理性的行為
    ，故伊自有合理之懷疑認告訴人患有精神疾病云云，並提出
    告訴人至被告工作地點騷擾、告訴人毆打明細表、被告日記
    影本、驗傷診斷、急診記錄影本、員工報告、照片、錄音譯
    文、管委會敬告函等為證（偵查卷第一二六至二四七頁）。
    然，姑不論，被告上開所指告訴人傷害、毀損等不合理行為
    ，業據告訴人否認在卷，而被告所提出之上開書證，除急診
    病歷、驗傷單外，或係其自己或係其員工所製作，被告所辯
    能否盡信，已非無疑。況，觀諸上開書證上記載所謂告訴人
    之不理性行為，或係對被告所為，或係與被告員工之對話、
    或對被告開立之公司，在在均與被告有關，顯非無故對毫不
    相干之第三人所為不理性之舉措。而依告訴人於本院具結證
    稱：在大陸期間，與被告因生活費之事情，曾有不愉快而對
    被告有暴力、騷擾的行為；其到被告公司找被告，員工均說
    被告不在；跟被告要錢很痛苦等語（本院卷第八七頁、第八
    八頁），並被告所辯：告訴人約十年前在心理開始發生問題
    ，她是因為懷疑，所以心情煩躁，醫生建議我拿藥給她吃，
    但我常被她打，不敢拿云云（本院卷第九二頁）。已知告訴
    人與被告於十年前開始，婚姻關係即已出現裂痕並已多有爭
    執，在大陸期間復因生活費問題而發生極度爭吵甚明。再，
    被告曾向臺灣臺北地方法院家事法庭聲請對告訴人核發民事
    通常保護令，而經該法院家事法庭送請中華民國社區諮詢商
    學會做心理衡鑑，得知：被告企圖結束二人婚姻關係，已採
    取具有危險性動作，迫使告訴人同意簽字，但告訴人卻將此
    視為一般性夫妻吵鬧事件，因而未曾尋求相關協助及救濟，
    只得以破壞性行為回應被告，以致兩人間關係充斥暴力，甚
    至可能波及兩造子女之成長與發展。從兩造間之互動關係以
    觀，被告係以逃避與羞辱方式對待告訴人，而告訴人則以潑
    婦罵街方式回應。因此就兩造間權力關係而言，被告已明顯
    對告訴人造成不利，尤以被告開始展開相關行動，已對告訴
    人之生命安全造成嚴重威脅，有發生危險之可能。從而該家
    事法庭認為，兩造在權力支配關係上，被告係處於主動攻擊
    角色，告訴人所為係屬被動回應，其回應方式縱有失當之處
    ，惟尚難因而對被告身心構成威脅，因此駁回被告關於保護
    令之聲請，有該法院九十一年度家護字第二四八號民事裁定
    影本一份附卷可按（原審卷第六四至六五頁）。更證被告與
    告訴人雖為夫妻，惟雙方已長期失和不睦，告訴人所為任何
    傷害、毀損等不理性之舉止，均針對被告而為亦徵明確。而
    被告既長期與告訴人不睦失和，並迭次爭吵，則其對於告訴
    人因何會有不理性舉止，其對告訴人並非罹患精神疾病者，
    自應知之綦詳，甚至揆諸上開心理衡鑑報告亦知，告訴人所
    為不理性之舉，亦係經被告故意挑起者。故縱被告上開所舉
    事證為真，即告訴人確有傷害、毀損等不理性行為，然此既
    係與因被告間問題所引發，且亦僅針對被告及與被告有關之
    人、事、物而為，顯與精神疾病患者，係未分辨對象，即率
    意對不特定人為非理性舉動，並不相同，而被告就此亦當無
    不知之理。故被告所辯：伊合理懷疑告訴人有精神疾病者云
    云，洵無可採。且由上開心理衡鑑之報告，復可證被告因亟
    欲離婚卻未獲告訴人同意，遂圖製造告訴人罹有精神疾病之
    假象，以達到離婚之目的，顯見其具有限制告訴人行動自由
    之動機。
(四)另者，被告固稱伊僅向上海市精神衛生中心協助處理告訴人
    精神問題，強制將告訴人帶到醫院，是上海市精神衛生中心
    依其判斷所為合理醫療行為云云。惟，依上海市精神衛生中
    心住院病史首頁所示，關於告訴人之病史，均為被告所主訴
    ，且關於被告詳盡可靠程度，並經該中心註明為「欠可靠欠
    詳」，有該住院病史首頁影本一份在卷可按（附於偵查卷第
    二一頁），足認所謂告訴人之病情均係被告所片面陳述，且
    上海市精神衛生中心受理之醫師，亦知僅依被告之陳述應非
    可靠；復據該住院病史首頁所載，經檢查告訴人結果，告訴
    人意識清晰，就時間、地點、人物對答完整，儀態尚整，接
    觸交流合作，對答切題，注意力集中等（偵查卷第二二頁）
    。更徵，該中心並無法判定告訴人有罹患任何精神疾病。況
    者，本院依被告聲請，將被告於九十二年五月十九日答辯狀
    所附附表一、二、證一至證二十九（即告訴人至被告工作地
    點騷擾之情形、告訴人毆打被告之明細、被告日記、驗傷單
    、急診病歷、驗傷記錄影本、員工報告、錄音譯文及管委員
    會敬告函等）等資料送請國立臺灣大學醫學院附設醫院，請
    其就上開資料判讀病患溫秀之精神狀況；茲據該醫院函復稱
    ：該精神狀況無法僅書面資料判定，且該文件係屬一般性之
    書件往來、電話錄音、事件紀錄報告、私人之日記，並未特
    別針對精神狀況進行專業之精神評估等語，有該醫院九十四
    年八月三十一日校附醫精字第０九四一四七０一三四號函在
    卷足考（附於本院卷第四九頁）。顯見醫院無法僅依被告所
    提出之各該書面而判定告訴人精神狀況。則上海市精神衛生
    中心何能單依被告片面陳述及其所提出上開書面資料，判定
    告訴人可能患有精神疾病，且又為何可以率而出診強制將告
    訴人帶回該中心留置？復且，依中華人民共和國上海市精神
    衛生例條第三十一條規定：經二名精神科執業醫師（其中一
    名具有精神科主治醫師以上職稱）診斷認為必須住院觀察的
    ，精神衛生醫療機構應當對精神疾患者或者疑似精神病患者
    實施緊急住院觀察。而本案於九十一年九月二十三日精神衛
    生中心出診並強行收治告訴人者，僅有主治醫師、護士、護
    工各一人，顯然違背上開上海市精神衛生條例的規定，並有
    中華人民共和國上海市第一中級人民法院（2004）滬-中民-
    （民）終字第一一三０號民事判決在卷可參（本院卷第六六
    至七一頁）。可證上海市精神衛生中心於本案所為，茲難謂
    屬合理之醫療行為，若非被告要求或受被告欺瞞，該中心焉
    有願為此不符醫療專業行為之理。復且，被告於九十一年九
    月二十六日中午經上海市精神衛生中心醫生告知告訴人不具
    有精神疾病之情況下，仍拒絕簽署告訴人之出院手續，亦據
    中華人民共和國上海市第一中級人民法院（2004）滬-中民-
    （民）終字第一一三０號民事判決認定無訛，由此益證被告
    確有限制告訴人行動自由之故意。故被告上開所辯，純係諉
    責之詞，亦無足取。至辯護意旨所稱依上開上海市第一中級
    人民法院民事判決所載「被告作為告訴人之夫，根據其本人
    的主觀認識和獲得的片面諮詢意見，即輕率的申請對告訴人
    採取強制收治行為，未盡到一般人的注意義務而具有明顯不
    當和過錯。」，可知被告主觀上確實基於對告訴人患有精神
    疾病之懷疑及醫師於被告諮詢時對被告所為之建議，被告並
    非為妨害告訴人之自由云云，然被告就告訴人何以有不理性
    行為之緣由，其對於告訴人並非罹患精神疾病者，應知之綦
    詳，已如上述，而上開民事判決就被告究依何事證而合理懷
    疑告訴人患有精神疾病，並未說明，且所謂「主觀認識」，
    亦無法排除有妨害自由之故意，此實亦無法資為被告有利之
    證明，此辯護意旨亦非可採。
(五)綜上所述，被告明知告訴人並無精神病，卻因無法與告訴人
    離婚，而利用精神衛生體系強制病人住院之相關規定，妨害
    告訴人自由之事實彰彰至明。被告所辯各節，無非事後卸責
    之詞，不足採信。本件事證明確，被告犯行洵堪認定，應予
    依法論科。
(六)至被告於原審聲請傳喚上海市台商協會會長，以證明該會之
    上揭書函錯誤云云。惟查上海市台協會會長葉惠德以上海市
    台灣同胞投資企業協會名義所出具之前揭書函，其內容係載
    明自九十一年九月二十三日葉惠德接獲通知告訴人被帶往醫
    院後，至同年九月二十六日告訴人出院止，葉惠德聯繫各方
    處理經過；其中關於告訴人經強制送往上海市精神衛生中心
    及其出院過程，核與中華人民共和國上海市長寧區人民法院
    民事判決書所認定之事實相符，本院認無傳訊證人葉惠德之
    必要。另，被告之辯護人聲請向上海市精神衛生中心函詢被
    告於本案申請出診、醫生如何建議及相關法令等事項，本院
    認依上開中華人民共和國上海市第一中級人民法院（2004）
    滬-中民-（民）終字第一一三０號民事判決書已足認定上開
    事項，本院認無再為函詢之必要，併此說明。
丙、撤銷改判之理由：
一、撤銷原判決之理由：
(一)原審認被告罪證明確予以論罪科刑，固非無據。惟查，被告
    於本案發生後，已與告訴人於九十三年十月八日達成離婚協
    議，被告除同意子女監護權歸於告訴人外，並將被告在大陸
    房地移轉告訴人所有，此有該離婚協議書在卷可按（原審卷
    第一七六、一七七頁），顯見被告非無悔意，原審未斟酌及
    此，遽量處被告有期徒刑二年六月，尚嫌過重，難謂允洽。
(二)被告上訴意旨猶執陳詞指摘原判決不當，雖無理由，然原判
    決既有可議，自應將原判決撤銷改判。
二、自為判決之論罪科刑理由：
(一)論罪：
  1.核被告所為，係犯刑法第三百零二條妨害自由罪。又被告利
    用不知情之大陸地區上海市精神衛生中心成年醫師犯之，為
    間接正犯。
  2.至公訴意旨雖認被告係犯刑法第三百零二條第一項與第三百
    零四條第一項之罪，而具有牽連關係。惟按刑法第三百零二
    條之妨害自由罪，係妨害他人自由之概括的規定，故行為人
    具有一定目的，而以非法方法剝奪人之行動自由者，除法律
    別有處罰較重之規定（例如略誘及擄人勒贖等罪），應適用
    各該規定處斷外，如以使人行無義務之事，或妨害人行使權
    利為目的，而其強暴脅迫復已達於剝奪人行動自由之程度，
    即祇成立本罪，不應再依同法第三百零四條論處。誠以此項
    使人行無義務之事，或妨害人行使權利之低度行為，應為剝
    奪人行動自由之高度行為所吸收，不能以其目的係在使人行
    無義務之事，或妨害人行使權利，認為係觸犯刑法第三百零
    二條第一項及第三百零四條第一項之二罪名，依同法第五十
    五條，從一重處斷（最高法院二十九年度上字第二三五九號
    判例意旨參照），是公訴意旨容有誤會，併此敘明。
(二)科刑：
    爰審酌被告與告訴人原為夫妻關係，因感情不睦，竟利用精
    神衛生體系強制病人住院之相關規定，以達妨害告訴人自由
    之目的，其手段固有非是，惟其事後已與告訴人達成離婚協
    議，復無不良素行，有本院被告前案紀錄表在卷可稽等一切
    情狀，量處如主文第二項所示之刑，以示懲儆。
丁、適用之法律：
一、刑事訴訟法第369 條第1 項前段、第364 條、第299 條第1
    項前段。
二、刑法第302 條第1 項、罰金罰鍰提高標準條例第1 條前段。
本案經檢察官呂光華到庭執行職務。
中　　華　　民　　國　　94　　年　　12　　月　　20　　日
　　　　　　　　　刑事第二十庭審判長法　官  陳貽男
　　　　　　　　　　　　　　　　　  法　官  高明哲
　　　　　　　　　　　　　　　　　  法　官  許仕楓
以上正本證明與原本無異。
如不服本判決，應於收受送達後十日內向本院提出上訴書狀，其
未敘述上訴之理由者，並得於提起上訴後十日內向本院補提理由
書狀（均須按他造當事人之人數附繕本）。
                                    書記官  劉貞達
中　　華　　民　　國　　94　　年　　12　　月　　22　　日
附錄本案論罪科刑法條全文
刑法第302 條第1 項：
私行拘禁或以其他非法方法，剝奪人之行動自由者，處五年以下
有期徒刑、拘役或三百元以下罰金。
